臺北高等行政法院判決
　　　　　　　　　　　　　　　　　　 95年度簡字第00690號
原　　　告　甲○○
被　　　告　中央信託局股份有限公司
代　表　人　乙○○（董事長）
上列當事人間因軍人保險條例事件，原告不服國防部中華民國95
年7 月11日95年決字第085 號訴願決定，提起行政訴訟。本院判
決如下：
　　主  文
原告之訴駁回。
訴訟費用由原告負擔。
　　事  實
一、事實概要：
    緣原告於民國（下同）原告於37年7月1日入伍，任職兵工學
    校，又於43年9月13日至44年3月12日於政工幹部學校受譯電
    人員養成訓練班之訓練，嗣於44年3月1日分發至陸軍總部「
    同准尉」（軍官）階，並於49年6月1日以少尉階退伍，年資
    合計為11年11月，其中軍官年資原核定5年2月，經前國防部
    人事參謀次長室85年11月18日（85）易晨字第21717號書函
    更正為5年4月在案，前中央信託局（現改為中央信託局股份
    有限公司即被告）遂於49年核給軍官年資5年3月之保險金新
    臺幣（下同）701元整。嗣原告於94年3月25日向被告提出申
    請書，請求被告給付37年7月1日至45年3月12日之士官及軍
    校受訓年資保險金，經被告之人壽保險處94年3月29日中壽
    軍給字第0779號函（以下簡稱原處分）以該時期原告非軍人
    保險對象而否准發給保險金。原告不服，提起訴願，經遭決
    定駁回，遂提起本件訴訟（原告之申請書、訴願書及起訴狀
    主張之保險年資及請求給付之內容略有不同，詳如附表所示
    ）。
二、兩造聲明：
    (一)原告聲明：
      1.撤銷原處分及訴願決定。
      2.被告應作成補發原告軍人保險金差額10,578.4元(內含
        溢繳之保險費59.4元)之處分。
      3.訴訟費用由被告負擔。
　　(二)被告聲明：
      1.駁回原告之訴。
      2.訴訟費用由原告負擔。
三、兩造之爭點：
　　(一)原告主張之理由：
      1.按45年12月18日公布施行之陸海空軍軍人保險條例(下
        稱軍人保險條例)第13條第1項及第4項規定：「軍人保
        險給付，分死亡殘廢、退職退伍或復員三種，並以事故
        發生之月份，被保險人本人或同級職被保險人之薪餉為
        標準，依左列各款之規定給付之‧‧‧。退職退伍或復
        員給付之標準，依左列各款之規定：一、保險滿2年者
        ，給付1個月。二、保險超過2年至滿10年者，自第3年
        起，每超過1年，增給1個月。三、保險超過10年至滿15
        年者，自第11年起，每超過1年，增給2個月。‧‧‧‧
        ‧‧六、保險未滿2年者，無息退還其已繳自付部份之
        保險費。
        」第10條規定：「保險費，以被保險人每月額定薪餉為
        計算標準，官長之保險費，為其每月薪金3％至10％；
        ‧‧‧‧‧‧。前項官長應繳之保險費，得由國庫補助
        50％至70％；‧‧‧。」
      2.查被告以原告之軍人保險「滿5 年3 月應領12個月薪餉
        退職給付及已繳部份保險費」，而發給軍人保險金701
        元，從而可知，被告依法給付原告軍人保險金計算之方
        式為：「滿2 年之1 個月薪餉+ （滿2 年之1 個月薪餉
        + 超過1 年增給之1 個月薪餉）+ （滿2 年之1 個月薪
        餉+ 超過2 年增給之2 個月薪餉）+ （滿2 年之1 個月
        薪餉+ 超過3 年增給之3 個月薪餉）+ （滿2 年之1 個
        月薪餉+ （超過4 年增給之4 個月薪餉）*3個月/12 個
        月之比例）+ 未滿2 年部分，無息退還已繳自付部份之
        保險費」= 「滿2 年+ 滿3 年+ 滿4 年+ 滿5 年+ 不滿
        6 年之比例+ 未滿2 年部分，無息退還已繳自付部份之
        保險費」=12 個月薪餉+ 未滿2 年部分，無息退還已繳
        自付部份之保險費=701元。而依公務員均於月初關餉並
        預扣保險費之慣例觀之，凡工作已進入第24個月之公務
        員，縱使第24個月僅工作半個月，仍已繳交24個月之保
        險費，故原告所受領退還之保險費必為24個月之總和。
        原告退伍時既為月薪165 元之少尉軍官，則保險費依前
        揭規定為每月薪金3%即4.95元，而原告僅須負擔其半數
        ，即每月自付額為2.475 元，共24個月，則被告無息退
        還原告已繳自付部份之保險費應為59.4元。
      3.惟查，原告之軍職年資為11年11個月已如前述，依前揭
        陸海空軍軍人保險條例第13條第1 項規定，其計算基準
        ，應以被保險人（即原告）本人或同級職被保險人之薪
        餉為標準，而原告退伍時之月薪為165 元，業經被告於
        鈞院94年度訴字第1266號案件之95年3 月23日準備程序
        中當庭陳明，則原告應得之軍人保險金總額依同條第4
        項之規定計算，應為：「滿2 年之1 個月薪餉+ （滿2
        年之1 個月薪餉+ 超過1 年增給之1 個月薪餉）+ （滿
        2 年之1 個月薪餉+ 超過2 年增給之2 個月薪餉）+ （
        滿2 年之1 個月薪餉+ 超過3 年增給之3 個月薪餉）+
        （滿2 年之1 個月薪餉+ 超過4 年增給之4 個月薪餉）
        + （滿2 年之1 個月薪餉+ 超過5 年增給之5 個月薪餉
        ）+ （滿2 年之1 個月薪餉+ 超過6 年增給之6 個月薪
        餉）+ （滿2 年之1 個月薪餉+ 超過7 年增給之7 個月
        薪餉）+ （滿2 年之1 個月薪餉+ 超過8 年增給之8 個
        月薪餉）+ （滿2 年之1 個月薪餉+ 超過第10年，自第
        11 年 起增給之8+2 個月薪餉）+ （滿2 年之1 個月薪
        餉+（ 超過10年，自第11年起增給之8+2+2 個月薪餉）
        *11/12）+ 未滿2 年部分，無息退還已繳自付部份之保
        險費」= 「滿2 年+ 滿3 年+ 滿4 年+ 滿5 年+ 滿6 年
        + 滿7 年+ 滿8 年+ 滿9 年+ 滿10年+ 滿11年+ 不滿12
        年之比例+ 未滿2 年部分，無息退還已繳自付部份之保
        險費」= （1+2+3+4+5+6+7+8+9+11+12 ）*165+59.4 元
        =11,279. 4元，扣除已給付之701 元，被告尚應給付10
        ,578.4元。
      4.縱認原告僅能自服軍官役投保時起算保險期間，然原告
        服軍官職之年資既經更正為5 年4 個月，則原告應得之
        軍人保險金亦為：「滿2 年之1 個月薪餉+ （滿2 年之
        1 個月薪餉+ 超過1 年增給之1 個月薪餉）+ （滿2 年
        之1 個月薪餉+ 超過2 年增給之2 個月薪餉）+ （滿2
        年之1 個月薪餉+ 超過3 年增給之3 個月薪餉）+ （滿
        2 年之1 個月薪餉+ （超過4 年增給之4 個月薪餉）*4
        個月/12 個月之比例）+ 未滿2 年部分，無息退還已繳
        自付部份之保險費」= 「滿2 年+ 滿3 年+ 滿4 年+ 滿
        5 年+ 不滿6 年之比例+ 未滿2 年部分，無息退還已繳
        自付部份之保險費」=2,035+59.4=2,094.4 元，而原告
        僅受領701 元已如前述，則被告尚應給付軍人保險金差
        額1,393.4 元。是原處分及訴願決定駁回原告之申請，
        實有違誤，均應予以撤銷，並另為准予補發之處分。爰
        狀請鈞院察賜如訴之聲明之判決。
    (二)被告主張之理由︰
      1.按45年12月18日公布施行之陸海空軍軍人保險條例第6
        條第1 項規定：「凡服務於國軍部隊、機關、學校、醫
        院、廠庫、場站等之現職軍官、士官、軍用文官、在營
        士兵，及編制內聘用雇用人員、技工，以及軍事學校受
        訓之學生，應依本條例，一律參加軍人保險，為被保險
        人，其辦理程序，由國防部定之。」又46年11月14日陸
        海空軍軍人保險條例施行細則第9 條第2 項規定：「對
        於被保險人之保險，其辦理先後程序，由國防部定之。
        」而國防部於48年7 月8 日始以命令規定「士官士兵及
        學生自48年7 月1日 起參加軍人保險并附頒『舉辦士官
        士兵保險作業規定』一種。」故關於士官、兵及軍校學
        生之軍人保險起保日期，應自48年7 月1 日起開始。
      2.查本案依原告所提出之聯合勤務總司令部人事署89年11
        書函影本，原告於37年7月1日入伍，任兵工學校上士文
        書一職，又於43年9月13日至44年3月12日於政工幹部學
        校受譯電人員養成訓練班之訓練。依上述「國防部令」
        原告於37年7月1日至44年3月12日服上士役或為學生之
        期間，尚不屬保險對象，故無軍人保險給付之問題。嗣
        原告於前述學校畢業後，44年3月1日分發至陸軍總部「
        同准尉」（軍官）階級生效，國防部（參加保險單位）
        始為其辦理軍人保險，此有原告之保險卡可稽。另依原
        告所提「軍官退除役登記卡片」影本所示：原告正式退
        除役生效日期為49年6月1日，依49年3月12日國防部
        （49）法甲字第003號令訂定發布「國軍官兵薪餉發放
        辦法」第26條第1款規定「‧‧‧退伍（役）‧‧‧等
        官兵，所需薪餉、加給，發至人事命令生效之前1日止
        ‧‧‧」，又前揭陸海空軍軍人保險條例施行細則第
        23條及第50條第1項但書規定「其自付部分之保險費，
        係由各收支機構每月發放薪餉時，就被保險人之應領薪
        餉內坐扣」、「保險滿2年以上之被保險人，申請退職
        退伍復員給付時，應自其參加軍人保險之月份起，至退
        職人事命令生效之日止，為其保險有效期間‧‧‧，其
        人令生效在月之1日以後，未滿1月者，按1月計算，但
        保險費漏繳者，應予扣除。」即原告之保險費係繳至其
        薪餉發放截止日（49年5月31日止），其49年6月1日並
        未繳保險費，該月保險年資依規定應予扣除。故國防部
        雖將其軍官年資更正為5年4個月，惟其軍人保險年資於
        扣除1個月後仍為5年3個月。
      3.本案原告退役時，被告依前揭陸海空軍軍人保險條例施
        行細則第44及47條等規定，將應給付原告（44.3.1至
        49. 5.31保險期間5年3個月）任軍官期間之軍人退伍保
        險金701元（本俸）165元×4又3/12（基數）＝701.25
        元，依軍人保險條例第13條第4項第2款之規定於49年9
        月23 日全數發交原告本人具領在案，依法應無違誤。
        另原告請求「無息退還其已繳自付‧‧‧保險費」云云
        ，依前揭陸海空軍軍人保險條例第13條第4項第6款，係
        指「保險未滿2年者」而言，本案並無應退還原告已繳
        保險費之情事，併予說明。
      4.關於原告曾就本案事實請求被告作成核付原告軍人保險
        金差額1,320 元行政處分之給付訴訟，業經鈞院於95年
        4 月26日以起訴不備要件，亦非合法，裁定駁回在案，
        併予敘明。
　  理  由
一、按訴願法第10條規定，依法受中央或地方機關委託行使公權
    力之團體或個人，以其團體或個人名義所為之行政處分，其
    訴願之管轄，向原委託機關提起訴願。又依軍人保險條例第
    4 條規定，軍人保險由國防部主管，其業務委託被告辦理。
    又人民與受委託行使公權力之團體，因受託事件涉訟者，以
    受託之團體為被告機關，行政訴訟法第25條亦有規定。故關
    於軍人保險業務所生爭執事項，即應由中央信託局股份有限
    公司為被告機關，合先敘明。
二、本件原告主張，其於37年7月1日入伍，至49年6月1日退伍，
    被告僅核發701元之軍人保險金，尚有不足，經於94年3月25
    日向被告申請補發遭拒絕(被告94年3月29日之原處分)，提
    起訴願又被駁回，故提起本件訴訟，請求判命被告應作成許
    可補發保險金(含未向被告提出申請之保險費之退還)之行政
    處分等情，有申請書、原處分書、訴願決定書等，附卷可稽
    。
三、按人民或與國家成立一定身分關係之人，例如軍人或公務員
    等，基於法律之規定，參加社會保險，於保險事故發生時，
    固得請求保險人依法為一定之保險給付。此一被保險人之保
    險金給付請求權性質上仍應有一定期限之限制，以免法律關
    係長久處於不安定之狀態。查原告於49年6月1日退伍為兩造
    所不爭執，並有軍官退除役登記卡(被證7-1)附卷可稽，其
    有關軍人保險之權益應依45年12月18日公布施行之陸海空軍
    軍人保險條例之規定。查前開軍人保險條例除施行細則第43
    條規定「申請保險給付之時效，自決定保險給付之日起，以
    2年為限，但有特殊情形者，依其可能辦理申請手續之日起
    計算」外，別無其他規定。細繹該規定之旨，應係指保險人
    核定保險給付後，受核定處分之相對人本於核定處分，請求
    保險人給付之時效，至於保險事故發生，依法請求保險人核
    定並給付保險金之時效期間若干，則未規定(上述施行細則
    所規定之時效與本件之請求權時效不同，故在此不討論以施
    行細則規範時效有無違反法律保留問題)。參酌司法院釋字
    第474號解釋「公務人員參加公務人員保險，於保險事故發
    生時，有依法請求保險金之權利，該請求權之消滅時效‧‧
    ‧在法律未明定前，應類推適用公務人員退休法、公務人員
    撫恤法等關於退休金或撫卹金請求權消滅時效期間之規定」
    之意旨，並審酌軍人保險與公務人員保險之性質相同，故有
    關軍人保險之時效亦應類推(原告退伍時之)公務人員退休法
    及撫恤法之規定。
四、查原告於49年6月1日退伍，依當時有效之公務人員退休法第
    9條規定「請領退休金之權利，自退休之次月起，經過五年
    不行使而消滅之」，則原告請求保險給付之時效，於54年6
    月30日即已屆至，權利業歸於消滅，其請求被告給付差額為
    無理由，應予駁回。
五、至於原告請求退還溢繳之保險費云云，既經被告否認，原告
    亦未證明有溢繳保費之情事存在，其請求被告退還，已不能
    准許。況且，縱有上開情事，原告對被告之保險費不當得利
    返還請求權(與前述保險給付請求權不同)就算類推民法第
    125 條(發生在行政程序法施行前，不適用該法第131條第1
    項5年時效之規定)15年長期時效之規定，時效期間亦已屆滿
    ，原告之請求亦無理由。
六、綜上所述，原告所訴各節，均無可採，原處分否准其請求，
    並無違誤，訴願決定遞予維持，亦無不合，原告起訴請求如
    聲明所示，為無理由，應予駁回。又本件事證已明，爰不經
    言詞辯論逕為判決。
據上論結，本件原告之訴為無理由，依行政訴訟法第98條第3項
前段、第233條第1項，判決如主文。
中　　華　　民　　國　　96　　年　　3 　　月　  30  　日
                        第五庭法    官    張瓊文
上為正本係照原本作成。
本件以訴訟事件所涉及之法律見解具有原則性者為限，始得於本
判決送達後20日內向本院提出上訴狀並表明上訴理由，如已於本
判決宣示後送達前提起上訴者，應於判決送達後20日內補具上訴
理由（均按他造人數附繕本），且經最高行政法院許可後方得上
訴。
中　　華　　民　　國　　96　　年　　3 　　月　  30  　日
            　　　　　　　　　書 記 官    吳柏洲
